臺北高等行政法院判決　　　　　　　　　　　　　　九十二年度訴字第三六八四號
　　　　　　　　　　　　　　　.
　　原　　　告　甲○○
　　被　　　告　經濟部智慧財產局
　　代　表　人　蔡練生（局長）
　　訴訟代理人　丙○○
　　　　　　　　丁○○
　　參　加　人　乙○○
右當事人間因新型專利異議事件，原告不服經濟部中華民國九十二年六月二十四日經
訴字第○九二○六二一三五八○號訴願決定，提起行政訴訟，並經本院裁定命參加人
獨立參加本件被告之訴訟。本院判決如左：
    主  文
原告之訴駁回。
訴訟費用由原告負擔。
    事  實
壹、事實概要：
    緣原告前於民國（以下同）九十年十二月十四日以「門鈕結構改良」向被告申請
    新型專利，經被告編為第00000000號審查，准予專利（以下簡稱系爭案
    ）。公告期間，參加人以系爭案違反其核准審定時專利法（以下簡稱專利法）第
    九十八條第二項之規定，不符新型專利要件，對之提起異議，並提出異議證據二
    為八十九年十二月十一日審定公告之第00000000號「無門縫之金屬門門
    鈕構造」新型專利案（以下簡稱引證一）；異議證據三為岡田鋼鋁門窗業有限公
    司於九十年十一月十九日出貨單（品名「超風浴廁門」）一張（以下簡稱引證二
    ）；異議證據四為引證二所指「超風浴廁門」實品照片六張（以下簡稱引證三）
    ；異議證據五為八十六年七月一日審定公告之第00000000號「門框改良
    結構」新型專利案（以下簡稱引證四）；異議證據六為八十九年六月一日審定公
    告之第00000000號「金屬門隱藏式門鈕構造改良」新型專利案（以下簡
    稱引證五）為證據。案經被告審查，於九十二年二月二十四日以（九二）智專三
    （三）○六○○一字第○九二二○一八六一六○號專利異議審定書為「異議成立
    ，應不予專利」之處分。原告不服，提起訴願，遭駁回後，遂向本院提起行政訴
    訟，本院因認本件撤銷訴訟之結果，參加人之權利或法律上利益將受損害，乃依
    行政訴訟法第四十二條第一項規定，依職權裁定命參加人獨立參加本件被告之訴
    訟。
貳、兩造聲明：
一、原告聲明：
    原告未於言詞辯論期日到場，據其提出之書狀，聲明求為判決
１、訴願決定及原處分均撤銷。
２、訴訟費用由被告負擔。
二、被告聲明：求為判決如主文所示。
、兩造爭點：
    參加人於異議時提出之證據即引證一至引證五，是否足以證明系爭案不具進步性
    ，而不符新型專利要件？
一、原告陳述：
    原告未於言詞辯論期日到場，據其提出之書狀，陳述如左：
１、原處分判為異議成立之主要理由為：
(1)、證據二雖未有嵌設彈性條，但亦有相同於系爭案之「門板樞接體、門框樞接體與
    門板長度相同」之特徵。
(2)、證據五亦有「嵌設彈性條」之構造技術，雖有嵌設位置不同，但皆是使關門後無
    門縫。
(3)、證據六雖未有嵌設彈性條，但亦有「門板樞接體、門框樞接體與門板長度相同」
    之特徵。
２、上述認定異議成立之理由，實是過於嚴求系爭案，茲述明如下：
(1)、參閱起訴狀附之附件三、四、五、六（被告八十四年五月二十六日台專（參）○
    二○○七字第一二二二三○號專利舉發審定書、九十年七月四日（九○）智專三
    （三）○五○五一字第○九○八九○○一○三五號專利異議審定書、九十二年一
    月十六日（九二）智專三（三）○五○一八字第○九二二○○四七八六○號專利
    舉發審定書、八十一年九月二十一日審定公告之第00000000追加三號新
    型專利案、八十二年十二月十一日審定公告之第00000000追加二號新型
    專利案、八十二年九月一日審定公告之第00000000號新型專利案及八十
    二年二月十一日審定公告之第00000000號新型專利案）之各「判例」、
    「案例」，即可酌知原處分對系爭案確實是過於嚴求：
、參閱附件三，乃是利用習知之「凹、凸卡榫」構造使多段之呼拉圈組合呈圓形，
    被告判為：「．．．縱為習知，然運用申請前既有之技術而使物品之整體構造創
    新並具有增進功效者，仍不失為新型」；故本件確實是「前所未有之構造型態」
    ，不同於引證案，且比引證案功效更佳，實符合新型專利要旨。
、參閱附件四，係第00000000號（公告第四一○六七七號）案，被以「公
    告第三四五○二七號案」為證據異議；兩案幾乎是一模一樣之「構件、組成」，
    差別在於「濾網、防漏圈，一為分離式、另一為結合一體式」。被告即判為：「
    ．．．構造型態不同、技術不同」。亦即，此判例可證：非是以「皆有濾網、防
    漏圈」、「皆可過濾、防漏」即論為相同，而是論「具體、整體之『構造型』、
    『結構組成空間』」。同理，亦不能以「皆有彈性條」即概括論為相同。
、參閱附件五，係第000000000號案，被以公告第二○二○六七號、公告
    第二七七六一八號案舉發，此被舉發案與舉發證據一、二幾乎完全相同，只有「
    凸條之末端為圓弧形、舉發證據非是圓弧形」即論為不同。亦即，只有一小部分
    「形狀不同」即可論是不同，為何對本件有多次不同，即予概括論為相同？
、參閱附件六，計有公告「第一九一五○八號」、「第二一七六八九號」、「第二
    一二四七一號」、「第二○○一四一號」四件專利，皆是「設有彈性條（軟條、
    彈性墊圈、嵌條）、皆可氣密」，為何可分別專利？為何證據五晚於附件六之各
    案，證據五可得再專利？故當不能以「皆有彈性條」即指為相同，當以「具體之
    構造形狀」而論。
    本件系爭案之構造型態，確實不同於證據二、五、六，此乃原處分所承認。
(2)、容原告再說明：
、例如：一專利案有「Ａ＋Ｂ＋Ｃ」內容，難免會有利用到「Ａ昔知之原理、元件
    」，如果因此即不可專利，實是不符「新型專利要旨」（結構組成型態、增進功
    效）。再舉一例：氣、油壓缸為「昔知之推動功能零件」，而眾多新型專利皆有
    用到「氣、油壓缸」，如果以「此論點」，豈不是可論「氣、油壓缸為昔知之基
    礎直接引用，其『推動』之功效係可預期」而不能予專利？
、故，實不能以系爭案有「證據二、六相同長度、證據五之彈性條」即予概括，否
    則一改良之新型專利如何可專利？豈不是「阻礙工商產品之進步」！
(3)、由上述之各「判例」、「案例」可知被告一向「審案之標準、準則」：只要有「
    某一處、某部分有所不同，即屬不同」。而本件系爭案與證據二、五、六確實有
    下列不同：（綱要）
、證據二：門板樞接體、門框樞接體並無設「嵌合槽」、無設「彈性條」。
、證據五：彈性條係只設於「門框」，非是設於門板、門框「樞接體」。
、證據六：門板樞接體、門框樞接體並無設「嵌合槽」、無設「彈性條」。
    上述之不同，亦為被告所承認，但原處分卻不論「不同處」，而只以「有某部分
    相同」，卻「概括論為異議成立」。
(4)、如果以對「本案之嚴格度」看附件四、五、六之「判例」、「案例」，為何不出
    現：
、附件四：皆有「濾網、止滑圈」，當屬相同，為何以「一為兩零件分離式、另一
    為一體結合」即論為不同？
、附件五：皆有鉤條可嵌合門板、門框，為何以「一為末端非圓弧形、另一為末端
    圓弧形」之形狀不同即論為不同？
、附件五：各案皆有「彈性條（膠條、泡棉條）」亦皆可得氣密效果，為何可分別
    專利？
    故，由附件三、四、五、六之「判例」、「案例」，絕對可證明：被告對系爭案
    之準則、嚴格度，確有不當、不公平。
(5)、茲就系爭案與證據二、五、六之不同，細節說明如下：
、不同於「證據二」：
I、證據二之結構特徵，係：樞接體設「門框輔助條」，得嵌合於「門板」，門框輔
    助條兩端設有凸出之「延伸條」，又，組合片之末端設有「門板輔助片」，門板
    輔助片設成「一體延伸」。亦即，係創作：「樞接體與門板之組合構造、結構型
    態」。尤其，係指：設「門框輔助條、延伸條、門板輔助片」。
II、系爭案係指：「門板樞接體、門框樞接體設『對應之嵌合槽、組設彈性條』」。
    故系爭案、證據一係屬「不同構造、結構組成」之創作標的。
III、再就「技術、功效、目的」言：證據二係利用「延伸之『鋁材（或銅材）門板輔
    助片、門框輔助條、延伸條』，達到補強耐力強度及阻閉門縫」之功效。而系爭
    案係利用「彈性條，達到無縫隙之功效，並無補強耐力強度之功效」；故系爭案
    、證據二係屬「不同之技術手段、功效目的」。
、不同於「證據五」：
I、參加人指證據五亦設有「嵌合槽」、嵌合槽中有「彈性條」；根本是「自我曲解
    」，事實係：門框，設有「嵌合結構」，嵌合結構設成：端片兩側邊凸伸一「限
    止片」，兩限止片呈「對應」、形成有「嵌合區」，供嵌設「鉸鍊」，又端片一
    側形成有「邊片」，邊片形  成有「垂直之嵌合槽」，供嵌設「緩衝墊」。亦即
    ，係門框邊設「限止片、嵌合區」而供組裝鉸鍊、及設「邊片、嵌合槽」供組裝
    緩衝墊（塊），並非是「門板樞接體設彈性條」。
II、故，非是系爭案之「門板、門框樞接體」，非是系爭案之「在兩樞接體上設嵌合
    槽、組設彈性條」。證據五之構造、結構組成型態，並不同於系爭案。
III、再換言之，證據五係在門框上設「緩衝墊塊」，俾得關門時之門板碰撞時，具有
    緩衝之效果，而其「門板與門框之組合」構造、技術，係採用「絞鍊」，並非是
    「樞接體（樞接片）」，因此亦無像系爭案之「樞接體」構造。故，證據五之「
    構件、功效、目的」，亦不同於系爭案。
、不同於「證據六」：
I、證據五之「創作標的」，係指：門框樞接體之「組合片」後方，設有「與軸套一
    體、平行之『補強定位片』」，補強定位片與組合片間形成有嵌合槽，又，門框
    樞接體設有「與軸套一體之『延伸座』」，延伸座一側設有「一體工狀」之『組
    合片』，而與延伸座形成嵌合槽。亦即，係「門框樞接體之構造」，非是「樞接
    體設嵌合槽，組設彈性條」之構造。
II、故，證據六之「構造、創作標的」，並不相同於系爭案之「門板樞接體、門框樞
    接體，設彈性條，達到無門縫功效」之構造、功效標的。
３、綜上所述，系爭案與證據二、五、六，無論在「構件、構造、結構、組成、技術
    」方面，皆不相同，且，所達成之功效，兩者亦不同，系爭案誠符合「新型專利
    」要旨，具有創新性與進步性，爰請判決如原告訴之聲明。
二、被告陳述：
１、原告訴稱，參酌所提附件三、四、五、六之判例或案例，原處分對系爭案確實是
    過於嚴求云云；惟查所提之判例或案例均與系爭案技術無關，且被告均係依證據
    及專利法規定進行審查，並無不同之標準。
２、原告復稱，如採用習知之原理、元件，即不可專利云云；惟查任一申請案是否可
    准予專利，均視其是否符合專利法之規定，如產業上利用性，新穎性及進步性。
３、原告再稱，異議證據二為樞接體與門板之組合構造、結構型態，而系爭案為門板
    樞接體、門框樞接體設對應之嵌合槽，組設彈性條，二者為不同構造云云；惟查
    二者均係以兩門板樞接體及門框樞接體之長度和等於門板長度，達到門框與門板
    間無縫隙。
４、原告又稱，異議證據五為門框邊片之嵌合槽供組裝緩衝墊，並非門板框接設彈性
    條云云；惟查異議證據五係在門框上設緩衝墊，其嵌設位置或許略有差異，惟其
    利用彈性條以確保關門後無縫隙產生之技術特徵與功效，與系爭案並無不同。
５、原告另稱，異議證據六係門框樞接體之構造，非樞接體設嵌合槽，組設彈性條之
    構造云云；惟查二者均係以兩門板樞接體及門框樞接體之長度和等於門板長度，
    達到門框與門板間無縫隙。
６、綜上所述，被告之原處分並無違法，爰請判決駁回原告之訴。
三、參加人陳述：
    參加人未於言詞辯論期日到場，亦未提出書狀，作何聲明、陳述。
    理  由
一、本件原告經合法通知，未於言詞辯論期日到場，核無行政訴訟法第二百十八條準
    用民事訴訟法第三百八十六條各款所列之情事，爰依被告之聲請，由其一造辯論
    而為判決，合先敘明。
二、按凡對物品之形狀、構造或裝置之創作或改良，而可供產業上利用者，得依法申
    請取得新型專利，固為專利法第九十七條暨第九十八條第一項所明定。惟其新型
    如「係運用申請前既有之技術或知識，而為熟習該項技術者所能輕易完成且未能
    增進功效時」，仍不得依法申請取得新型專利，復為同法第九十八條第二項所明
    定。
三、本件系爭第00000000號「門鈕結構改良」新型專利，係包含一長條狀之
    門框樞接體、兩端以連結軸組合門板樞接體，門板樞接體設有一體之具軸孔軸套
    、具組合孔、嵌合凸條之組合片，而得與門板嵌合及再鎖合一體，門框樞接體亦
    設有一體之具軸孔軸套、具組合孔之組合片，而得與門框鎖合一體；其特徵在於
    ：該門板樞接體之一側，設有長條之嵌合槽而組設彈性條，彈性條於關門時，恰
    抵貼於門框，該門框樞接體之一側，亦設有長條之嵌合槽而組設彈性條，彈性條
    於關門時，恰抵貼於門板之側邊；又，兩門板樞接體、門框樞接體三者長度之和
    ，係設成等於門板之長度（高度）；藉由上述結構，於關門時，使得門板與門框
    間形成等長之樞接體補強作用，而得使門板整體耐力強度更增大，且藉由各彈性
    條之抵貼，形成門板與門框間全長阻閉、無縫隙之效果者。參加人所提之異議證
    據二為八十九年十二月十一日審定公告之第00000000號「無門縫之金屬
    門門鈕構造」新型專利案（即引證一）；異議證據三為岡田鋼鋁門窗業有限公司
    於九十年十一月十九日出貨單（品名「超風浴廁門」）一張（即引證二）；異議
    證據四為引證二所指「超風浴廁門」實品照片六張（即引證三）；異議證據五為
    八十六年七月一日審定公告之第00000000號「門框改良結構」新型專利
    案（即引證四）；異議證據六為八十九年六月一日審定公告之第0000000
    0號「金屬門隱藏式門鈕構造改良」新型專利案（即引證五）。被告係以，引證
    二、三固不能證明系爭案不具進步性。惟引證一雖未見具有如系爭案所嵌設有彈
    性條之結構，但已揭露具有一長條狀之門框樞接體，其兩端以連結軸組合兩門板
    樞接體，且三者之長度總和等於門板長度，此部分構造與系爭案之技術特徵相同
    ，且二者使門框間全長阻閉均無縫隙產生之功效亦相同；引證四主要係於門框上
    設有嵌合槽，藉以嵌設緩衝墊者，其與系爭案在門板樞接體及門框樞接體上設有
    嵌合槽以組設彈性條之構造特徵相較，二者均具有在門框或門板相對面上嵌設彈
    性條之構造技術，其嵌設位置或許略有差異，惟其利用彈性條以確保關門後無縫
    隙產生之技術特徵與功效亦相同；而引證五雖未見具有如系爭案所嵌設有彈性條
    之第一構造特徵，但其門框樞接體與門板樞接體之長度和顯然亦係等於門板長度
    ，皆可達到關門後無縫隙產生之功效。是系爭案僅係運用申請前引證一、四、五
    所揭示之習知技術知識，而為熟習該項技術者所能輕易完成且未增進功效，應不
    具進步性，乃為「異議成立，應不予專利」之處分。原告不服，循序提起訴願及
    本件行政訴訟。
四、原告於本件行政訴訟中訴稱，由起訴狀附之附件三、四、五、六（被告八十四年
    五月二十六日台專（參）○二○○七字第一二二二三○號專利舉發審定書、九十
    年七月四日（九○）智專三（三）○五○五一字第○九○八九○○一○三五號專
    利異議審定書、九十二年一月十六日（九二）智專三（三）○五○一八字第○九
    二二○○四七八六○號專利舉發審定書、八十一年九月二十一日審定公告之第0
    0000000追加三號新型專利案、八十二年十二月十一日審定公告之第00
    000000追加二號新型專利案、八十二年九月一日審定公告之第00000
    000號新型專利案及八十二年二月十一日審定公告之第00000000號新
    型專利案），可知被告一向審案之標準、準則，係認兩件專利案只要有某一處或
    某部分有所不同，即屬不同。由此可見被告對系爭案審查之嚴格，確有不公。又
    引證一係利用延伸之鋁材（或銅材）門板輔助片、門框輔助條、延伸條，達到補
    強耐力強度及阻閉門縫之功效，而系爭案則係利用彈性條達到無縫隙之功效，但
    無補強耐力強度之功效；引證四係在門框邊設「限止片、嵌合區」以供組裝絞鍊
    及設「邊片、嵌合槽」供組裝緩衝墊（塊），並非如系爭案在「門板樞接體設彈
    性條」之構造；引證五有關門框樞接體之構造，非「樞接體設嵌合槽，組設彈性
    條」之構造，與系爭案之門板樞接體、門框樞接體，設彈性條，達到無門縫之功
    效不相同。從而，系爭案與引證一、四、五相較，結構不同，所達成之功效亦不
    同，系爭案應具有創新性與進步性云云。惟查：
１、本件被告係以系爭案不具進步性為理由，而為異議成立，應不予專利之處分，核
    與引證一、四、五能否證明系爭案不具新穎性無涉。
２、引證一、五與系爭案均利用門板樞接體與門框樞接體之長度和等於門板長度之技
    術，藉以達到關門後無縫隙之功效，而引證四與系爭案相較，二者均在門板樞接
    體、門框樞接體或與其相對應之門板、門框上嵌設有彈性條者，雖嵌設位置略有
    差異，但二者利用彈性條以確保關門後無縫隙之技術、功效均相同，是系爭案係
    屬運用申請前既有之引證一、四、五之技術或知識，而為熟習該項技術者所能輕
    易完成且未增進功效，應不具進步性。
３、原告所舉起訴狀附之附件三至六案例，核與本件專利異議案之案情不同，自難相
    提併論。
五、綜上所述，原告之陳詞均不可採，被告以系爭案有違專利法第九十八條第二項之
    規定，所為「異議成立，應不予專利」之處分，揆諸首揭規定，並無違誤，訴願
    決定予以維持，亦無不合。原告徒執前詞，訴請撤銷訴願決定及原處分，並無理
    由，應予駁回。
六、本件事證已臻明確，兩造其餘攻擊防禦方法與本件判決結果不生影響，故不逐一
    論述，併此敘明。
據上論結，本件原告之訴為無理由，爰依行政訴訟法第九十八條第三項前段、第二百
十八條，民事訴訟法第三百八十五條第一項前段判決如主文。
中    華    民    國      九十三      年      九      月      二十九    日
                              臺 北 高 等 行 政 法 院 第 一 庭
                                    審 判 長 法    官 徐瑞晃
                                             法    官 李得灶
                                             法    官 吳慧娟
右為正本係照原本作成。
如不服本判決，應於送達後二十日內，向本院提出上訴狀並表明上訴理由，如於本判
決宣示後送達前提起上訴者，應於判決送達後二十日內補提上訴理由書（須按他造人
數附繕本）。
中    華    民    國      九十三      年      九      月      二十九    日
                                             書 記 官 劉道文
